【裁判字號】    98,上,1001
【裁判日期】    990531
【裁判案由】    債務不履行損害賠償等
【裁判全文】
臺灣高等法院民事判決                  98年度上字第1001號
上  訴  人  群鷹翔測量科技有限公司
法定代理人  戊○○
訴訟代理人  顧慕堯律師
            丁○○
            乙○○
被上訴人    內政部營建署城鄉發展分署
            鄉規劃局)
法定代理人  丙○○
訴訟代理人  己○
            甲○○
            陳淑芬律師
上列當事人間請求債務不履行損害賠償等事件，上訴人對於中華
民國98年8月21日臺灣臺北地方法院97年度訴字第3202號第一審
判決提起上訴，本院於99年5月19日言詞辯論終結，判決如下：
    主  文
上訴駁回。
第二審訴訟費用由上訴人負擔。
    事實及理由
一、上訴人法定代理人已變更為戊○○，有經濟部民國98年4月
    22日經授中字第09832710890號函及有限公司變更登記表可
    稽（見本院卷一第32至34頁），其於98年10月2日具狀聲明
    承受訴訟（見本院卷一第31頁），應予准許。
二、上訴人主張：伊於95年5月參加被上訴人公開招標採購「金
    門特定區計畫一千分之一地形圖整合作業」（下稱系爭工程
    ）之投標，經決標予伊後，兩造簽署「金門特定區計畫一千
    分之一地形圖整合作業契約書」（下稱系爭契約）。伊於95
    年6月12日開工，於95年9月16日完成全區測量工作，並於同
    年月18日報請被上訴人辦理初驗。被上訴人自翌日起辦理驗
    收，惟驗收不合格，其不合格理由略為「以本案精密導線共
    計635點，依契約書規定，驗收合格率為100％，惟至95年9
    月29日辦理完成驗收點數平面控制132點，不合格點數達4點
    ，高程完成驗收點數114點，不合格點數1點，未達合約要求
    ，驗收不合格」。伊旋即重行測量製圖以求改正，然第二次
    測量結果與首次測量結果幾無二致，遂於95年10月16日通知
    被上訴人辦理複驗，詎複驗結果仍未通過。伊第三度派遣人
    員重新測量製圖，其結果與前二次之測量結果所差無幾，伊
    再度通知被上訴人辦理第二次複驗，但第二次複驗仍不合格
    。經伊探究其故，實因被上訴人採「展開導線」方式進行驗
    收，而非依系爭契約第9條第9項約定辦理驗收，且其驗收測
    量方法與內政部「數值法地籍圖重測作業手冊」及「地籍圖
    重測委託辦理查核作業手冊」規範之方式不符，亦違反「都
    市計畫樁測定及管理辦法」，被上訴人之驗收測量方式無法
    達到閉合差1/8000之精度，自無從據此檢驗伊之測量成果是
    否達到系爭契約1/8000之精度規範。伊數次請求被上訴人依
    系爭契約約定之方式驗收，均未獲置理，被上訴人仍以不符
    契約約定之方式進行驗收，致96年1月18日第三次及10月中
    旬第四次之實地複驗，均不合格。為求慎重，伊於96年11月
    14日、20日發函被上訴人說明驗收方式有誤，被上訴人均不
    予回應。被上訴人未依系爭契約約定之方式進行驗收，顯未
    依債之本旨，應屬不完全給付，依民法第227條第2項規定，
    被上訴人應就伊為系爭工程5次驗收而派遣人員、儀器赴工
    作現場進行驗收及測量所支出之新台幣（下同）192萬1517
    元負損害賠償之責。又依系爭契約第3條第1項約定，被上訴
    人應於全部工程完成經正式驗收合格後付清工程款。伊早已
    完成全部工作，卻因被上訴人以不符系爭契約約定之方式驗
    收，使驗收無法合格，致工程款之清償期未能屆至，被上訴
    人履行債務方法顯違誠實信用，應認工程款給付期限已屆至
    ，伊自得依約請求被上訴人給付其未給付之工程款249萬元
    。為此，訴請被上訴人應給付伊441萬1517元及加計法定遲
    延利息。
    原審為上訴人全部敗訴之判決。上訴人不服提起上訴，並就
    工程款249萬元之請求權基礎部分補充陳稱被上訴人以不符
    契約約定方式辦理驗收，使驗收無法合格，係故意使條件不
    成就，爰依民法第101條第1項及系爭承攬契約法律關係請求
    給付工程款。至歷次驗收所支出費用192萬1517元部分仍依
    民法227條第2項規定請求賠償。其上訴聲明：(1)原判決廢棄
    。(2)被上訴人應給付上訴人441萬1517元及自起訴狀繕本送
    達翌日起至清償日止按年息5%計算之利息。(3)願供現金或等
    值之不記名可轉讓定期存單為擔保，請准宣告假執行。
三、被上訴人則以：上訴人曾多次得標伊辦理地形測量作業之工
    程，如92年4月辦理完成「八德大湳都市計畫數值地形測量
    」、93年11月辦理完成「國家花卉園區都市計畫數值地形測
    量」、94年6月辦理完成「復興都市計畫數值地形測量」、
    94年9月辦理完成「大湖都市計畫數值地形測量」等，而上
    開4件測量工作業經伊採用與本件相同之驗收方法驗收合格
    在案，由此可證伊辦理地形測量工程之相關驗收精度與方法
    ，於兩造間向來無任何爭議。本件驗收方式經國土測繪中心
    鑑定結果，亦認於測量學理有依據，作為驗收方式並無爭議
    。且本件驗收方式可計算出待驗點送繳成果與驗收測量成果
    之平面位置閉合差。因待驗點同時具有兩種坐標成果，兩者
    相減可得坐標差值，縱與橫坐標差值平方和開根號為位置較
    差，若以圖形「封閉」角度觀之，該較差亦可稱為閉合差。
    該較差除以已知點至驗收點間經過的導線長度和，則為本案
    中之閉合差比較。況上訴人於第1至第4次驗收不合格後，均
    就不合格點為修正，顯見上訴人之原測量結果確有錯誤，且
    伊就上訴人修正後之點位進行複驗，則為合格，苟伊所採驗
    收測量方法無法達成1/8000之精度要求，上訴人豈可能有合
    格之點數。再者，依都市計畫數值地形測量作業規範（下稱
    作業規範）貳之五條已提及無論採何種方式施測，於平差前
    皆應達到相關規定之標準，是以辦理作業之前提為平差前應
    先達到相關規定之精度要求，上訴人於驗收成果未達之不合
    格點位為錯誤成果，已不符測量作業規範要求。至測量作業
    規範貳之六條係規範上訴人於測量全區635點時應整體考量
    ，及應作整體平差。本件伊辦理驗收，並非就635點全面驗
    收，而係採抽驗方式，驗收數量僅為合約數量20%，並且以
    網形強度較弱處聯測檢查為原則，並得視需要採分期分階段
    分區方式辦理，應非該條規範之對象。且內政部所訂數值地
    籍圖重測作業手冊第4章就檢測已知點並無辦理平差作業之
    規定。而本件上訴人完成之成果均為已知點，本件驗收作業
    參照已知點檢測相關方式辦理，自無不合。另伊97年5月6日
    之更正驗收紀錄已採正倒鏡之平均測量值計算測量結果，上
    訴人指稱伊未為正倒鏡之測量平均值，應屬誤會等語，資為
    抗辯。其答辯聲明：(1)上訴駁回。(2)如受不利判決願供擔保
    請准宣告免為假執行。
四、查被上訴人辦理「金門特定區計畫一千分之一地形圖整合作
    業」採購案，於95年5月16日決標，由上訴人以249萬元得標
    。兩造於95年5月間簽訂「金門特定區計畫一千分之一地形
    圖整合作業契約書」，契約總價249萬元，由上訴人承攬本
    地形測量工程，含已知平面控制點及水準檢核、635點精密
    導線點聯測及網平差改正、635點精密導線點水準聯測及網
    平差改正、現有數值地形圖檔約10000公頃修正轉檔及金寧
    、金湖、金沙等地區約5000公頃圖檔整合含TWD-97及金門地
    籍座標。系爭契約書第9條第9項約定「測量精度及檢核規定
    ：(一)精度規定：詳數值地形測量作業規範。(二)檢核規定：依
    都市計畫數值地形測量督核及抽驗辦法辦理。」依都市計畫
    數值地形測量督核及抽驗辦法（下稱抽驗辦法）第肆條規定
    「一、控制點之平面驗收：應就網形不良處檢測並以全部合
    格為原則，其平面位置閉合差，精密導線點不得超過八千分
    之一，不合格者應查究原因改正後再擇它處檢核，以原驗收
    數量之半加錯誤數量之兩倍為原則。二、控制點之高程驗收
    ：如同前項，並依原測量方法為之，直接水準測量之閉合差
    不得超過17 mm√k，檢測高程與原測高程之較差不得大±20
    mm，間接水準測量之閉合差不得超過±150mm√k，檢測高程
    與原測高程之較差不得大於±50mm」；第伍條規定「本局（
    即被上訴人）督核及驗收人員所需之現場交通工具（含油料
    、維修）、儀器及測工等項均由乙方（即上訴人）提供，納
    入成本計算」。兩造於95年9月19日至同年月29日、同年10
    月18日至同年月27日、同年11月22日至同年月29日、96 年1
    月18日至同年2月2日、96年10月1日至同年月25日辦理驗收
    ，被上訴人均以上訴人主控制點平面及高程之測量成果精度
    未同時符合前開驗收合格率均達100%之標準為由，認整體驗
    收結果不合格，拒絕支付系爭工程款項249萬元。上開各情
    為兩造所不爭執，並有投標須知、投標標價清單、開標紀錄
    、系爭契約書、都市計畫數值地形測量作業規範、都市計畫
    數值地形測量督核及抽驗辦法、被上訴人95年10月12日市三
    字第0951001249號函、95年11月8日市三字第0951001396 號
    函、96年2月16日市三字第0961000213號函、96年11月8日市
    三字第0961001262號函、驗收紀錄為證（見原審卷一第11至
    31、33至44頁）。
五、上訴人主張被上訴人以展開導線方式進行驗收，係不符契約
    約定及內政部相關作業規範，且無法達到系爭契約規範精度
    1/8000之可能，又未依規定施以平差作業及採正倒鏡之平均
    測量值計算測量結果，致系爭工程屢經驗收均無法合格。惟
    此實應歸責於被上訴人，是被上訴人顯未依債之本旨履行，
    係故意使條件不成就，且違反誠實信用原則，爰依系爭承攬
    契約、誠信原則及民法第101條第1項、第227條第2項規定請
    求被上訴人給付工程款249萬元及賠償伊為辦理驗收及測量
    所支出之192萬1517元，合計441萬1517元本息云云。被上訴
    人則以前詞置辯。經查：
(一)系爭契約書第9條履約標的品管第9項約定「測量精度及檢核規
  定：(一)精度規定：詳數值地形測量作業規範。(二)檢核規定：依
  都市計畫數值地形測量督核及抽驗辦法辦理。」第12條驗收第
  1項約定：「乙方（即上訴人）履約所供應或完成之標的，應
  符合契約規定（下略）」（見原審卷一第16、18、79、80、83
  頁），是系爭工程之精度應依系爭作業規範規定，而檢核則應
  按系爭抽驗辦法辦理。查系爭作業規範第貳之五條第1款規定
  ：「精密導線點聯測及改算：（由本局提供635點點之記）(一)
  以G.P.S.全球衛星定位儀實施快速靜態測量或動態測量，並實
  施『座標轉換』；或1秒讀經緯儀觀測水平角二測回，每測回
  差不得超過十秒，以電子測距儀對向測距二測回，較差不得超
  過一公分。測角測距取其平均值，並實施『網形觀測』、『整
  體平差』及尺度比修正，（必要時，主導線點得與主控制點混
  合平差），平差"前"水平角之閉合差不得大於30"√N，位置閉
  合差不得大於1/8000。」（見原審卷一第29、93頁），系爭抽
  驗辦法第肆條第1款則規定「一、控制點之平面驗收：應就網
  形不良處檢測並以全部合格為原則，其平面位置閉合差，精密
  導線點不得超過八千分之一，不合格者應查究原因改正後再擇
  它處檢核，以原驗收數量之半加錯誤數量之兩倍為原則。」（
  見原審卷一第31、89至90頁），由上述規定可知，上訴人之測
  量精度應平差前位置閉合差不得大於1/8000，而平面驗收係就
  網形不良處檢測，其驗收標準則為平面位置閉合差，精密導線
  點不得超過1/8000，且須檢測點位全部合格。
(二)查系爭工作第一次驗收就主控制點平面驗收為實際抽驗132點
  ，以GPS施測128點，不合格1點，以全測站經緯儀施測4點，不
  合格3點，合計不合格4點。第二次驗收就主控制點平面驗收實
  際抽驗77點，以GPS施測56點，不合格3點，以全測站經緯儀施
  測21點，不合格4點，合計不合格7點。第三次驗收就主控制點
  平面驗收實際抽驗33點，其中不合格4點。第四次驗收就主控
  制點平面驗收實際抽驗77點，以全測站經緯儀抽驗8點，不合
  格4點，以衛星定位接收儀抽驗69點，不合格5點，合計不合格
  9點。第五次驗收就主控制點平面驗收實地以全測站經緯儀抽
  驗97點，不合格10點。有驗收紀錄可稽（見原審卷第35、39、
  40、43、44頁）。是上訴人顯未符合檢測點位須全部合格之驗
  收標準。被上訴人認其驗收結果不合格，即屬有據。
(三)次查，系爭契約依第9條第9項就檢核部分僅約定依都市計畫數
  值地形測量督核及抽驗辦法辦理，亦即平面位置閉合差，精密
  導線點不得超過1/8000，且須檢測點位全部合格，至驗收方式
  則無明文約定，而本件經原審送請內政部國土測繪中心鑑定結
  果亦認系爭契約及作業規範、抽驗辦法，並未明確表達驗收作
  業方式（見原審卷二第203頁）。上訴人雖主張驗收報告中平
  面檢測表說明欄之記載即為系爭工程驗收方式之約定云云。惟
  該說明欄記載僅為被上訴人承辦人員製作檢測表之說明，並非
  系爭契約之一部，且其內容僅說明主控制點精度不得低於1/80
  00，並未敘述驗收測量方式、名稱究屬展開導線或附合導線，
  是上訴人執此主張，尚無可採。
(四)承前述，系爭契約並未就驗收測量方式為明文約定，僅約定精
  度不得超過1/8000，且檢測點須全部合格。故本件驗收重點應
  在上訴人之測量成果是否符合契約精度之規定，亦即其閉合差
  是否符合契約約定。茲論述如下：
1.按依測量學，導線測量類別依導線形狀而分，可分為：(甲)閉合
  導線：導線自一已知控制點出發作環狀推展，其終點回到該控
  制點（即原起點），形成一閉合多邊形者稱之。(乙)附合導線：
  導線由一已知控制點開始，而終止於另一已知控制點（終點非
  原起點）。(丙)展開導線：由一已知控制點出發，既不附合到另
  一已知控制點，也不回到原來的起始點，其終點為另一未知點
  ，是一自由伸展之導線。（按測量學就導線形狀用語並未一致
  ，有將上述附合導線稱為展開導線，另增列導線起終二點均為
  未知點者為自由展開導線或展開導線。為免用語產生疑義，茲
  將本判決所用各導線形狀名稱及定義說明如上，參見本院卷二
  第185頁、原審卷一第116、117、125、130、131、149、227頁
  、施永富所著測量學第242至244頁）
2.上訴人主張被上訴人所採測量驗收方法為展開導線，無法計算
  平面閉合差，迭據被上訴人堅決否認，辯稱因上訴人已完成測
  量成果，伊係就測量成果檢測是否符合契約精度要求，其測站
  點及待驗點均應視為已知點，故其所採驗收方法乃屬附合導線
  ，可計算平面閉合差等語。查上訴人所承攬之本件地形測量工
  程範圍為含已知平面控制點及水準檢核、635點精密導線點聯
  測及網平差改正、635點精密導線點水準聯測及網平差改正等
  （見原審卷一第14頁）。而上訴人已完成上開635點之測量，
  並提出完整之控制點測量報告（見外放證物）請求驗收。易言
  之，被上訴人於辦理驗收時已取得該635點之明確坐標，則被
  上訴人辯稱於抽驗時，測站點及待驗點均已有坐標，故均可視
  為已知控制點，其導線形狀為附合導線，即非虛言。另內政部
  國土測繪中心鑑定報告鑑定結果亦認：「導線測量是由量測導
  線點間距離、角度，而成一線形圖形之量測方式，主要用於計
  算導線點（待測控制點）之坐標。『展開導線』或『採用僅一
  個連接角的附合導線計算』方式的差異在導線終點是否為約制
  點，若為約制點則屬僅一個連接角的附合導線，若非約制點則
  屬展開導線。查本案之驗收方式，被上訴人係從上訴人所送成
  果中抽取一定數量之待驗點位，並選取待驗點附近之已知點為
  約制點，觀測角度、距離，重新計算待驗點坐標。由檢測成果
  比對上訴人所送成果之點位坐標，計算得較差，從而評估是否
  合於要求。此時目的為求取待驗點之檢驗坐標（坐標未知），
  待驗點視為未知點，故其測量方式屬『展開導線』。相同之圖
  形與觀測方式，因待驗點亦為已知點，具有坐標值，若視待驗
  點為另一約制點，以相同之方式計算坐標較差，則亦符合『採
  用僅一連接角的附合導線』之定義與精神。因待驗點為已知點
  ，同時可以具有兩種性質，本案驗收方式既屬『展開導線』亦
  屬『採用僅一個連接角的附合導線』。」（見原審卷二第200
  頁）。由上述鑑定結果後段說明可知，因待驗點已有坐標值，
  可將之視為已知點（約制點）來計算坐標較差，核與被上訴人
  所辯相符。
3.內政部國土測繪中心鑑定報告復載明：「(一)本件驗收方式可計
  算出待驗點送繳成果與驗收測量成果之平面位置閉合差。因待
  驗點同時具有兩種坐標成果，一為上訴人繳交坐標成果，一為
  驗收當天所計算之檢驗坐標成果，兩者相減可得坐標差值，縱
  與橫坐標差值平方和開根號為位置較差，若以圖形『封閉』角
  度觀之，該較差亦可稱為閉合差。該較差除以已知點至驗收點
  間經過的導線長度和，則為本案中之閉合差比數。(二)本件驗收
  方式所計算之位置閉合差及閉合差比數，代表整條導線精度，
  包含已知點坐標誤差、待驗點坐標誤差、施測過程中之人為觀
  測誤差及儀器誤差累積而成，依誤差傳播定律，誤差會隨著轉
  站次數增加而變大。本驗收方式雖可計算閉合差比數，利用閉
  合差比數評估待驗點精度之方式，於測量學理上有依據，惟檢
  驗標準未隨轉站次數增加而放寬，不夠嚴謹。」（見原審卷二
  第203頁），足證被上訴人辯稱其所採驗收方式可計算平面閉
  合差，符合契約約定等語，堪予採信。至前開鑑定報告雖認檢
  驗標準未隨轉站次數增加而放寬，不夠嚴謹云云，惟本件驗收
  之檢驗標準既已於系爭契約明文約定，被上訴人依約辦理，要
  難謂其有何不當。是鑑定報告此部分意見，尚非的論。
4.而觀諸兩造所提控制驗收報告（見外放證物），各抽驗點位均
  有閉合差計算，以檢驗精度是否未逾1/8000，而大多數點位之
  閉合差精度均在1/8000之下。況上訴人於第一至第四次驗收後
  ，均有修改其測量結果，此觀上訴人所提歷次控制測量報告及
  控制驗收報告甚明。可見被上訴人所採驗收方式確可計算平面
  閉合差，以為精度檢驗。
5.參以上訴人曾向被上訴人承攬下列至之地形測量作業工程
  ：92年4月辦理完成「八德（大湳地區）都市計畫數值地形
  測量」；93年11月辦理完成「國家花卉園區（含高鐵彰化車
  站）都市計畫數值地形測量」；94年6月辦理完成「復興鄉
  都市計畫數值地形測量」；94年9月辦理完成「大湖都市計
  畫數值地形測量」。另訴外人永彰工程有限公司於97年4月承
  辦「桃園都市計畫區數值地形圖補測及第二次通盤檢討變更案
  樁位測釘」、尚揚工程顧問有限公司承辦「大園（果林地區）
  都市計畫數值地形圖測量案」、厚生工程顧問有限公司承辦「
  龍潭都市計畫區數值地形圖測量案」、臻實測量工程有限公司
  承辦「變更集集都市計畫（都市計畫圖重製檢討）案重製後樁
  位測釘工程」、亞興測量有限公司承辦「台中港特定區都市計
  畫數值地形測量工程及都市計畫圖重製作業（第三期）及通盤
  檢討案」、權威測量有限公司承辦「國姓都市計畫數值地形圖
  測量重製工程及都市計畫通盤檢討案（國姓都市計畫地形測量
  169公頃含原有數值地形測量補測52公頃、國姓都市計畫外地
  形測量71公頃）」、三森工程顧問股份有限公司承辦「南投縣
  921災後重建相關測量工程（導線1561點、樁位檢測949點）」
  ，以上均採用與本件相同之驗收方式（僅各承攬契約約定精度
  標準略有不同），有驗收紀錄可稽（見原審卷一第192至214
  、258至271頁），並為上訴人所不爭執（見本院卷三第99頁）
  。由此益徵被上訴人所採驗收方式確可計算平面閉合差。
6.上訴人雖提出國立成功大學測量及空間學系、內政部國土測繪
  中心、嘉南藥理科技大學、逢甲大學土地管理學系、國立交通
  大學土木工程學系函、建國科技大學土木工程系、台北市測量
  工程商業同業公會、台中市測量工程商業同業公會、台北市測
  量技師公會函（見原審卷一第163至176頁）為佐，指稱被上訴
  人驗收方法無法計算閉合差云云。但查，前開函文均係針對展
  開導線，即終點為未知點之情形所為之答覆說明，核與本件被
  上訴人係將待驗點（即終點）視為已知點而採附合導線之驗收
  方法不同，自無從據此為被上訴人不利之論斷。
(五)上訴人另指稱被上訴人驗收測量未進行平差云云。查：
1.系爭作業規範第貳之五條規定：「精密導線點聯測及改算：（
  由本局提供635點點之記）(一)以G.P.S.全球衛星定位儀實施快
  速靜態測量或動態測量，並實施『座標轉換』；或1秒讀經緯
  儀觀測水平角二測回，每測回差不得超過十秒，以電子測距儀
  對向測距二測回，較差不得超過一公分。測角測距取其平均值
  ，並實施『網形觀測』、『整體平差』及尺度比修正，（必要
  時，主導線點得與主控制點混合平差），平差"前"水平角之閉
  合差不得大於30"√N，位置閉合差不得大於1/8000。(二)採用精
  密水準儀以直接水準往返觀測，前後視距離應略相等，其閉合
  差應在12mm√k以內（k為水準路線之公里數，不足一公里以一
  公里計），無法實施直接水準測量時，得以一秒讀經緯儀實施
  間接高程測量對向觀測各二測回，平差"前"閉合差不得超過
  80mm √k（k為水準路線之公里數），並以網形平差計算。」
  （見原審卷一第93頁），顯見上訴人之測量結果，在平差「前
  」，其位置閉合差即不得大於1/8000。
2.上訴人雖舉系爭作業規範第貳之六條為憑。查該條規定：「以
  上檢測及觀測三角點，主（精密）導線點等平面及高程控制測
  量均應整體考量全區網型強度，並應作整體平差」（見原審卷
  一第29頁背面）。該條規定係緊接於第貳之五條之後，而第貳
  之五條係規定「精密導線點聯測及改算：（由本局（即被上訴
  人）提供635點點之記）。」（見原審卷一第29頁），可知系
  爭作業規範第貳之六條係指上訴人於進行635點精密導線點聯
  測之測量作業應作整體平差，核與驗收方式無涉。且本件驗收
  僅採抽驗方式，為兩造所不爭執，則被上訴人於驗收之際既非
  就系爭承攬範圍635點全部再為測量，顯無從依前開第貳之六
  條規定為整體平差。上訴人執此主張謂被上訴人驗收時應進行
  平差作業，即有未洽。
3.承前述，因上訴人所提出測量報告已載有待驗點之坐標，故被
  上訴人於驗收時係將待驗點視為已知點進行檢測驗收。而依內
  政部93年12月所訂「數值法地籍圖重測作業手冊」第4章四等
  基本控制測量第405檢測已知點內容記載（見該手冊第4-3至4-
  6頁），其檢測方法均無規定應辦理平差作業（見外放證物）
  。顯見被上訴人之驗收方式並無違反符合前開「數值法地籍圖
  重測作業手冊」之規定。
(六)上訴人復指稱被上訴人進行本件驗收時，未依「數值法地籍圖
  重測作業手冊」及「地籍圖重測委託辦理查核作業手冊」規定
  ，致其選定之測站及待驗點，其前視到測站之距離及測站到後
  視之距離，皆為「後視短邊、前視長邊」之不符規範圖形云云
  。然查，上訴人於原審自承本件驗收方式為：「由被上訴人選
  定測站Ａ、待測點Ｂ，而後視點由上訴人自行選定。被上訴人
  並限定上訴人由Ａ點測至Ｂ點即必需結束。若Ａ與Ｂ可通視，
  即直接觀測；若Ａ與Ｂ不通視，則上訴人可轉點，但以二點為
  限。」（見原審卷一第111頁），則後視點既為上訴人自行決
  定，則後視短邊、前視長邊乃上訴人所擇後視點之位置所造成
  ，（其圖形見原審卷一第277至279頁控制點驗收計算範例所示
  ），與被上訴人無涉。
(七)至上訴人指稱被上訴人辦理驗收作業，未採正倒鏡之平均測量
  值計算測量結果，致驗收成果有誤乙節，查被上訴人就第5次
  驗收報告，已依正倒鏡之平均測量值計算而修正驗收結果，惟
  經修正後，主控制點平面驗收測量抽驗97點，其中合格88點，
  不合格9點，故驗收結果仍為不合格，有被上訴人97年5月6日
  市三字0971000367號函檢附更正版驗收報告可稽（見原審卷一
  第221至223、95頁及外放之控制驗收報告）。是上訴人此節指
  訴核與事實有間，尚無可採。
(八)上訴人又謂本件驗收方式違反「都市計畫樁測定及管理辦法」
  第13條至第15條云云。查該辦法第12條第1項規定「都市計畫
  樁位測量，均須先作控制點測量，其作業程序為三角測量或三
  邊測量或三角三邊量、精密導線測量及幹、支導線測量、交會
  測量等。但得視實際情況採用全部或部分程序。」其第13條至
  15條則係就控制點、導線之測量方法為規定。是前開規定均係
  針對控制點及導線量測所制定之規定，核與驗收之檢測係屬二
  事。況系爭契約中並無約定須按該辦法之標準進行驗收，上訴
  人逕謂應依該辦法第13條至第15條規定辦理驗收，亦嫌未當。
(九)上訴人雖指稱被上訴人未盡定作人之協力義務提供正確測量點
  位資料，惟兩造已於95年6月19日開會決議「有關本局提供635
  點成果點之記，其中149點僅有成果無點之記部分，請承包廠
  商群鷹翔公司配合地形圖尋找，並納入聯測、檢測及製作點之
  記。」（見本院卷一第176頁），顯見兩造就此已達成由上訴
  人配合地形圖尋找之協議。上訴人自不得執此主張被上訴人有
  故意使條件不成就之情事。
(十)上訴人另提出多份問卷（見本院卷三第183至230頁），主張被
  上訴人所採驗收方式有誤，無法達到系爭契約規範云云。然查
  該問卷乃上訴人自行設計之問題，且其中部分問題（第1題詢
  問若未採正倒鏡平均值是否符合正規測量方法？）與本件事實
  顯有出入，自難採為本件論斷之證據。
(十一)再者，觀諸上訴人所提歷次控制測量報告及控制驗收報告（見
  外放證物）及被上訴人所提金門整合成果歷次比較表（見原審
  卷一第91頁），可知上訴人歷次測量成果確有出入，且其差值
  甚有大於系爭契約之精度要求，其中如上訴人第4次成果與第5
  次成果比較，相同點位92A005高程成果修正即達58公分。足證
  上訴人第1至4次測量成果確有錯誤。而第5次驗收，主控制點
  平面驗收測量抽驗97點，其中合格88點，不合格9點，故驗收
  結果仍為不合格，詳如前述。是並無證據足資證明上訴人所為
  測量成果已符系爭契約約定。
(十二)按因條件成就而受不利益之當事人，如以不正當行為阻其條件
  之成就者，視為條件已成就，固為民法第101條第1項所明定。
  惟所謂阻其條件之成就，必須有阻其條件成就之故意行為，始
  足當之。最高法院95年度台上字第906號裁判見解亦同，可資
  參照。查系爭契約第3條第2項第1款約定：「甲方（即被上訴
  人）得依分期、分區驗收原則，俟驗收合格後給付該期95%工
  程款。全部完工繳交成果經驗收合格，乙方（即上訴人）出具
  一年保固切結書後甲方付清全部工程款，並扣除工程總價5%為
  保固保證金，期滿後無息退還。」（見原審卷一第14頁）。承
  前述，上訴人歷次5次驗收，均無法達到抽驗點全部合格之驗
  收標準，致驗收迄未完成。而被上訴人辦理本件驗收方法，並
  無違反契約約定或法令規範；且無證據足資證明上訴人所為測
  量成果全部已符系爭契約精度要求。是被上訴人並無以不正當
  行為阻止系爭契約付款條件之成就，亦無故意使付款期限無法
  屆至而違反誠信原則可言。
(十三)又被上訴人係依約辦理驗收，並無債務不履行情事。且系爭抽
  驗辦法第伍條規定「本局（即被上訴人）督核及驗收人員所需
  之現場交通工具（含油料、維修）、儀器及測工等項均由乙方
  （即上訴人）提供，納入成本計算」（見原審卷一第90頁），
  是上訴人驗收費用應屬其成本。本件歷經多次驗收乃源於上訴
  人之測量成果不合格，依前揭規定應由其自行負擔。故上訴人
  依民法第227條第2項請求被上訴人賠償其因歷次驗收派遣人員
  、儀器至現場所支出之費用192萬1517元，顯乏所憑。
六、從而，上訴人依系爭承攬契約、誠信原則、民法第101條第1
    項、第227條第2項規定請求被上訴人給付工程款249萬元及
    賠償伊為辦理驗收及測量所支出之192萬1517元，合計441萬
    1517元及自起訴狀繕本送達翌日起至清償日止按年息5%計算
    之利息，洵屬無據，不應准許。其假執行之聲請亦失所附麗
    ，應併予駁回。原審為上訴人敗訴之判決，及駁回其假執行
    之聲請，並無違誤。上訴意旨指摘原判決不當，求予廢棄改
    判，為無理由，應予駁回。
七、據上論結，本件上訴為無理由，依民事訴訟法第449條第1項
    、第78條，判決如主文。
中    華    民    國    99    年    5     月    31    日
                    民事第一庭
                        審判長法  官  張耀彩
                              法  官  林金吾
                              法  官  盧彥如
正本係照原本作成。
如不服本判決，應於收受送達後20日內向本院提出上訴書狀，其
未表明上訴理由者，應於提出上訴後20日內向本院補提理由書狀
（均須按他造當事人之人數附繕本）上訴時應提出委任律師或具
有律師資格之人之委任狀；委任有律師資格者，另應附具律師資
格證書及釋明委任人與受任人有民事訴訟法第466條之1第1項但
書或第2項（詳附註）所定關係之釋明文書影本。
中    華    民    國    99    年    6     月    1     日
                              書記官  鄭兆璋
附註：
民事訴訟法第466條之1（第1項、第2項）：
對於第二審判決上訴，上訴人應委任律師為訴訟代理人。但上訴
人或其他法定代理人具有律師資格者，不在此限。
上訴人之配偶、三親等內之血親、二親等內之姻親，或上訴人為
法人、中央或地方機關時，其所屬專任人員具有律師資格並經法
院認為適當者，亦得為第三審訴訟代理人。

司法院資訊處製作；財團法人民間司法改革基金會備份。
